【裁判字號】    98,重訴,305
【裁判日期】    991014
【裁判案由】    返還不當得利
【裁判全文】
臺灣板橋地方法院民事判決             98年度重訴字第305號
原      告  乙○○
訴訟代理人  李銘洲律師
複 代 理人  湯其瑋律師
            戊○○
被      告  丙○○
            甲○○
共      同
訴訟代理人  陳鄭權律師
複 代 理人  丁俊和律師
上列當事人間請求返還不當得利事件，經台灣桃園地方法院裁定
移送前來（該院98年度重訴326 號裁定），本院於民國99年9 月
23日言詞辯論終結，判決如下：
    主  文
原告之訴及假執行之聲請均駁回。
訴訟費用由原告負擔。
    事實及理由
一、程序方面：按訴狀送達後，原告不得將原訴變更或追加他訴
    ，但請求之基礎事實同一、或擴張應受判決事項之聲明、或
    該訴訟標的對於數人必須合一確定時，追加其原非當事人之
    人為當事人者，不在此限。民事訴訟法第255 條第1 項但書
    第2 款、第3 款、第5 款定有明文。本件原告本為基於不當
    得利法律關係請求被告給付新台幣（下同）930 萬元，嗣追
    加共同侵權行為法律關係、民法第546 條第1 項規定為請求
    ，及擴張本金請求為976 萬元，暨以共同侵權行為法律關係
    而追加被告甲○○，被告雖表示不同意，惟原告之追加或擴
    張，符合上開規定，應予准許，合先敘明。
二、原告主張：
  (一)緣被告2 人於民國96年4 月底就原為訴外人翁麗玲、翁蔡專
    所有、信託登記予訴外人板信商業銀行股份有限公司（下稱
    板信銀行）之坐落台北縣中和市○○段558 地號、面積446.
    53平方公尺土地（下稱系爭土地），與原告共三方約定共同
    出資購買，及口頭約定系爭土地買入之出資比例分別為：被
    告甲○○30% 、被告及原告各35% 。由原告與被告丙○○出
    名為買受人，於96年5 月7 日與賣方代理人丁○○簽立房地
    產買賣契約書（下稱系爭5 月7 日買賣契約書），於96年5
    月31日完成過戶，由賣方移轉登記原告與被告丙○○應有部
    分各1/ 2。另依被告丙○○、甲○○2 人所稱系爭土地買入
    之總價為新台幣（下同）3,780 萬元，原告出資額50% 為1,
    890 萬元，餘被告丙○○出資額為1,590 萬元、被告甲○○
    出資額為300 萬元。原告上開出資額50% 為1,890 萬元，係
    以4 張支票計1,490 萬元交付系爭土地之賣方，及匯款400
    萬元入被告丙○○帳戶。被告2 人於96年6 月5 日至原告位
    於桃園之會計師事務所，兩造（三方）簽立協議書（下稱系
    爭協議書），兩造間之法律關係為合夥買入系爭土地。而被
    告丙○○於台灣桃園地方法院檢察署98年度他字第1410號偵
    查庭稱琪與系爭土地賣方代理人丁○○於96年4 月20日簽立
    總價3,780 萬元（每坪28萬元）之房地產買賣合約書（下稱
    系爭4 月20日買賣合約書）係虛偽不實之記載，實際收付金
    額為1,900 萬元（買賣價金1,500 萬元＋賣方代理人丁○○
    所收佣金400 萬元）；賣方代理人丁○○於上開偵查案件中
    亦證稱系爭96年4 月20日買賣合約書係事後補簽，其上所載
    買賣價款3,780 萬元係屬虛偽不實之記載，實際收付金額約
    為1,900 萬元，系爭土地交易價款為1,500 萬元、賣方代理
    人丁○○佣金328 萬元、補收18個月地租72萬元。則以被告
    丙○○所供稱系爭土地實際買賣價款1,500 萬元，加計丁○○佣金328 萬元計算，則系爭土地購入總價應為1,828 萬元
    （1,500 萬＋328 萬＝1,828 萬），按原告之出資額50% （
    含代另一合夥人即被告甲○○墊款部分）計算應為914 萬元
    ，惟原告實際支付出資額達1,890 萬元，差額976 萬元即屬
    被告丙○○無法律上原因而受之利益，爰依不當得利法律關
    係，請求被告丙○○返還所受利益976 萬元。退步言之，倘
    鈞院認原告簽發4 紙支票支付1,490 萬元買賣價金予賣方部
    分係屬合夥人間代墊出資額範疇，而不構成不當得利，則原
    告亦得依民法第546 條第1 項規定請求被告丙○○返還976
    萬元代墊款。
  (二)被告丙○○、甲○○於與原告簽立系爭協議書時，明知系爭
    土地實際買入總價為1828萬元，竟向原告謊稱系爭土地買入
    價金為3,780 萬元，其中包含已另行支付賣方2,290 萬元云
    云，共同以此背於善良風俗之方法，致原告受騙陷於錯誤，
    而將此金額繕打於系爭協議書（系爭協議書內容均係依被告
    2 人意思表示作成，公推原告繕打），進而於墊付1,490 萬
    元外，另額外匯款400 萬元予被告丙○○，而受有超過原告
    實際應負擔出資款項範圍共976 萬元損害，原告亦得依共同
    侵權行為法律關係，請求被告等連帶賠償976 萬元等語。
  (三)聲明請求：被告應連帶給付原告976 萬元及自民事追加被告
    狀繕本送達被告甲○○翌日起至清償日止，按年息5%計算之
    利息。
三、被告則以：
  (一)系爭土地本為被告丙○○自93年間起向訴外人翁麗玲承租，
    作為經營停車場，嗣於96年4 月間，被告丙○○知悉地主雖
    信託登記予板信銀行，惟真正決定事務之人乃信託人翁蔡專
    、翁麗玲所委任之代理人丁○○，且信託予板信銀行之金額
    為1,500 萬元。經被告丙○○與甲○○商議後，認該地段每
    坪市價約28萬元許，土地總市值為3,780 萬元（135 坪×28
    萬元＝3780萬元），有投資轉售賺取價差之利潤空間，被告
    2 人乃共同決定向賣方代理人丁○○購買系爭土地，投資比
    例各半。被告丙○○遂與丁○○斡旋，議定買賣價金為1900
    萬元，其中1,500 萬元乃真正之土地買價，用以支付板信銀
    行，另400 萬元則為丁○○所要求之價差金額。被告丙○○
    與丁○○談妥後，乃於96年4 月25日先支付定金10萬元予賣
    方代理人丁○○，並因擬向銀行辦理貸款以貸得較高金額，
    而於96年4 月25日當日與丁○○簽立總價3,780 萬元、買賣
    日期為96年4 月20日之買賣契約（即系爭4 月20日買賣契約
    書），然此份買賣契約書並非真正之買賣契約。被告丙○○
    與原告並不認識，係因被告甲○○為投資購買系爭土地而向
    原告調度資金，原告因此知曉被告甲○○投資系爭土地之事
    ，乃拜託被告甲○○讓原告共同參與投資，原告事前並偕同
    被告甲○○至現場勘查及評估當時之市場行情，原告亦認同
    被告甲○○所開出每坪28萬元購入，總價3,780 萬元（135
    坪×28萬元＝37 80 萬元），內含仲介費及地上物補償費及
    承租人權利補償費等，將來有轉售賺取價差之空間，故原告
    乃決定投資，經被告甲○○一再請被告丙○○讓出15% 出資
    比例，才三方達成由原告投資比例35% 、被告丙○○投資比
    例35% 、被告甲○○投資比例30% ，每坪以28萬元計算，故
    被告丙○○並無不當得利。因系爭土地雖係訴外人翁蔡專、
    翁麗玲所有，然已信託登記予板信銀行，故由板信銀行授權
    信託人翁蔡專、翁麗玲出面簽約，而信託人又委任丁○○為
    代理人，故兩造乃再於96年5 月7 日由原告與被告丙○○2
    人出名與賣方代理人丁○○簽立不動產買賣契約書（即系爭
    5 月7 日買賣契約書），以符合受託人板信銀行之作業手續
    。事實上被告2 人根本未與原告合夥，只是單純轉賣土地予
    原告，是被告根本不需告訴原告關於買地之成本價，因原告
    方面都是被告甲○○在接洽，原告亦尚自行偕同被告甲○○
    至現場勘查位置及市場行情，才願意以每坪28萬元購買系爭
    土地，原告顯無何陷於錯誤可言。否認有何對原告施用詐術
    之不法侵害行為，原告亦無受騙。
  (二)原告為保障自己權益，以明確兩造（三方）合資之比例及權
    利之分配並登記名義之方式，乃由原告自行擬定系爭協議書
    後，邀被告2 人於96年6 月5 日至原告之會計師事務所簽立
    系爭協議書。系爭協議書第3 條及第5 條約明買入之土地價
    款為3,780 萬元，係原告自己所認同而書寫之價格，並非被
    告所寫，故兩造（三方）均明確同意買入系爭土地之總價金
    以3,780 萬元為計算標準。且原告亦依系爭協議書之約定，
    移轉登記取得系爭土地所有權應有部分1/2 ，亦顯無受有任
    何財產損害。
  (三)兩造（三方）僅係合資購買土地，並非合夥購地，亦無合夥
    之事業與目的。退步言之，縱認兩造間有合夥契約存在為真
    ，則兩造間既有合夥關係存在，原告上開出資額係基於合夥
    關係而出資，並非無法律上原因。其次，原告雖主張其出資
    1,890 萬元，然依系爭協議書所載，其中567 萬元係原告借
    予被告甲○○，故原告實際應僅出資960 萬元，原告之上開
    貸予被告甲○○之金額，自不得認屬被告丙○○之不當得利
    。又該合夥既未經決議解散，原告復未聲明退夥或有法定退
    夥事由，合夥財產亦未經結算或清算，依民法第689 條規定
    ，原告自不得向合夥或被告請求給付合夥存續中之財產或金
    錢。再縱認兩造間有合夥契約存在為真，則原告請求976 萬
    元亦非有據，蓋被告丙○○根本未曾向丁○○租地，而是向
    翁麗玲租地，且被告在系爭土地過戶於名下前，未曾欠租，
    被告丙○○向地主購買之土地價金為1,900 萬元，其中400
    萬元為丁○○所要求之價差，此有被告丙○○簽發交付丁○○面額共計400 萬元之支票6 張、及原告簽發交付板信銀行
    面額1,490 萬元支票4 張可證，足見被告購買系爭土地之價
    款為1,900 萬元（定金10萬元＋1,490 萬＋400 萬元＝1,90
    0 萬），故原告所得請求之利益應為94 0萬元【1890萬元（
    原告出資）－950 萬元（原告應分擔買地成本）＝940 萬元
    】，而非976 萬元。
  (四)被告並無對原告施用任何詐術：
    1.被告丙○○與原告根本不熟識，也未介紹原告買入系爭土
      地，復未向原告提及任何買入系爭土地之情節，均係原告
      之好友及同業即被告甲○○受原告之拜託，而同意原告加
      入投資行列，並以每坪28萬元之價格（135 坪×28萬元＝
      3780萬元），由原告投資35% ，價金1,323 萬元。甲○○
      友人即訴外人陳麗鴻於96年12月19 日 向被告甲○○買入
      十分之一之持分，價金378 萬元，即每坪以28萬元計價，
      此有甲○○與陳麗鴻之買賣契約書及土地登記簿謄本可證
      ，可見系爭土地於96年度時市價確有每坪28萬元價值。
    2.原告與被告等於96年5 月7 日一同去板信銀行與賣方代理
      人丁○○簽立買賣契約書，價金1,500 萬元，為原告所明
      知，且原告用以支付土地買賣價金之面額1,490 萬元支票
      4 紙，發票日均在96年5 月7 日簽約之後，可見原告是在
      去板信銀行簽約知悉土地買賣成本之後才付款，被告等毫
      無隱瞞，更無施用任何詐術。
    3.原告自行於簽立系爭5 月7 日買賣契約書後之96年6 月5
      日，擬定協議書內容，亦明戴原告同意總價為3,780萬元
      、出資比例為35% ，應支出之價金1,323 萬元，被告並無
      施用任何詐術。本件僅是單純轉賣土地之商業投資行為，
      原告亦已依土地買賣契約取得其所出資購買之系爭土地範
      圍35% 之所有權，而根本未受任何財產上之損害。
    4.原告主張被詐欺，應係於96年5 月7 日簽立買賣買賣契約
      書時即發已發見買入系爭土地之價金僅1,500 萬元，依民
      法第93條規定撤銷被詐欺之意思表示，應於1 年除斥期間
      內為之，然至原告於98年6 月24日起訴時仍未主張有詐欺
      情事，迄今猶未主張撤銷其被詐欺之意思表示，故原告主
      張其受有侵權行為之損害976 萬元云云，顯然無據。
  (五)兩造合資購買系爭土地，原告所購買土地之價金即係原告與
    被告甲○○所約定之每坪28萬元，原告出資額佔35% 即47.2
    坪之應支付價金1,323 萬元，而非原告所稱之以實際買價1,
    500 萬元加上丁○○仲介費420 萬元計算。蓋，原告於96年
    5 月7 日與被告2 人共同與丁○○簽立土地買賣契約書時，
    即知土地價金為1,500 萬元，丁○○仲介費420 多萬元，但
    其願意支付佔35% 之1,323 萬元為買入之價金。兩造簽立協
    議書時，原告亦自行書寫其分配比例為35% ，但應支出每坪
    28 萬 元計價之1,323 萬元價金。且原告當時因被告甲○○
    沒有資金，還同意借款567 萬元予被告甲○○，若係以1,94
    0 萬元計價，而被告甲○○又未出資，本不應擁有30% 之持
    分，何以原告無異議，又尚借567 萬元予被告甲○○，由此
    可見原告同意以3,780 萬元為購入之總價計算，而原告應支
    付以每坪28萬元計算之土地價金即1,323 萬元。
  (六)否認兩造間有何委任關係存在。
  (七)至於3780萬元與1500萬元之間的價差，是屬訴外人丁○○、
    被告甲○○、被告丙○○所應該取得的利益，且系爭土地原
    來就是由被告丙○○承租作停車場經營，依系爭協議書第4
    至第8 條規定，均由被告丙○○負責理清，故被告丙○○方
    可取得價差利益等語，資為抗辯。
  (八)答辯聲明：駁回原告之訴及假執行之聲請；如受不利判決，
    願供擔保請准宣告免為假執行。
四、兩造不爭執事項：
  (一)被告丙○○本為系爭土地之承租人，其96年間得知訴外人翁
    麗玲、翁蔡專所有、信託登記予板信銀行之系爭土地擬出售
    ，於96年4 月間，乃與被告甲○○二人決定各出資一半，欲
    共同投資買入系爭土地以待伺機轉售賺取差價，被告丙○○
    並於96年4 月25日支付賣方代理人丁○○定金10萬元。被告
    甲○○為籌措資金而向原告借款，原告因而得知被告丙○○
    、甲○○擬購買系爭土地乙事，表示欲加入投資，約定三人
    之出資比例分別為：被告甲○○30% 、被告丙○○及原告各
    35 %，並約定登記名義人為原告與被告丙○○，登記所有權
    應有部分各二分之一。
  (二)兩造於96年5 月7 日，與賣方代理人丁○○在板信銀行簽立
    房地產買賣契約書（即系爭5 月7 日買賣契約書），由原告
    、被告丙○○出名為共同買受人，買賣價金1,500 萬元，扣
    除被告丙○○先前已付之定金10萬元後，餘款1,490 萬元由
    原告分別簽發面額分別為140 萬元、150 萬元、150 萬元、
    1,050 萬元支票共4 紙，交付予系爭土地原登記名義人板信
    銀行。系爭土地於96年5 月31日辦理移轉登記完畢，登記所
    有權人為原告與被告丙○○，應有部分各1/2 。
  (三)兩造（三方）為明確合資之比例及權利之分配並登記名義之
    方式，乃由原告自行擬定系爭協議書，兩造於96年6 月5 日
    在原告之會計師事務所簽立系爭協議書。原告並於翌日即96
    年6 月6 日匯款400 萬元至被告丙○○帳戶。
五、原告主張兩造間依系爭協議書為合夥關係，然原告實際出資
    額1,890 萬元超過原告應出資額914 萬元，就原告超過給付
    之部分即差額976 萬元，屬被告丙○○無法律上原因而受有
    之利益，爰依不當得利法律關係，請求被告丙○○返還所受
    利益976 萬元等語，為被告丙○○否認，並以上開情詞抗辯
    。查：
  (一)依兩造所不爭執真正之系爭協議書內容所載（見本院卷(一)第
    24、25頁之系爭協議書影本），被告甲○○、被告丙○○
    、原告三方就買入系爭土地事宜，第1條約定買入之土地所
    有權權益：被告甲○○分配30% 、被告丙○○分配35% 、原
    告分配35 %；第2 條約定買入之土地登記所有權：被告甲○○為0%、被告丙○○為50% 、原告為50 %；第3 條約定，買
    入之土地價款：總計3,780 萬元，出資方式如下：被告甲○○依所有權權益比例應分攤出資額為1,134 萬元，被告丙○○同意由丙○○出借予甲○○267 萬元，原告同意由原告
    出借予甲○○567 萬元，墊付甲○○應分攤買入之土地價款
    ，所餘300 萬元，由甲○○以現金或支票繳清。被告丙○○依所有權權益比例應分攤出資額為1,323 萬元，由丙○○
    以現金或支票繳清，如有代付款項，應提示資料，由甲、丙
    方同意認可。原告依所有權權益比例應分攤出資額為1,32
    3 萬元，由原告以現金或支票繳清，如有代付款項，應提示
    資料，由甲、乙方同意認可；第4 條（協議書誤繕為第3 條
    ）則約定買入之土地相關費用：分攤方式為被告甲○○為分
    攤30% 、被告丙○○分攤35 %、原告分攤35% ，三方均同意
    以現金繳清；第5 條（協議書誤繕為第4 條）約定三方買入
    之土地交由被告丙○○承租經營停車場，相關每月租金為7
    萬元，三方均同意，由被告丙○○於每月25日前收取，並按
    被告丙○○為50% 、原告為50% 分配，且由被告丙○○於每
    月25日前匯入原告帳戶內；第6 條（協議書誤繕為第5 條）
    約定系爭土地之前手與第三人間所訂立之租賃權益或設定抵
    押權，由被告丙○○、甲○○負責排除或塗銷等事宜；第7
    條（協議書誤繕為第6 條）約定系爭土地過戶後，三方同意
    由原告、被告丙○○為出租人與土地承租人另定新租約之事
    宜；第8 條（協議書誤繕為第6 條）約定系爭土地與鄰地之
    借道通行權益，被告甲○○同意由其負責取得，甲○○不得
    因此要求任何報酬或代價，被告甲○○同意與被告丙○○、
    原告共有鄰地之借道通行權益；第9 條（協議書誤繕為第8
    條）約定三方同意系爭土地如未能併購鄰臨街土地，則應盡
    速出售，三方均同意出售所獲價款應先扣除2%為出售佣金及
    成本，餘款再行按權益比例分配損益及按實際出資額暨損益
    分配予三方。由上開系爭協議書內容可知，兩造（三方）依
    系爭協議書，非僅單純為共同依約定之出資比例購入系爭土
    地而已，除出資比例外，尚就系爭土地購入後，以每月7 萬
    元代價出租予被告丙○○，用以經營停車場，並約定須由被
    告丙○○負責向停車場承租人收取租金後，應按月於每月25
    日前，按照原告與被告丙○○各50% 之比例分配上開租金，
    而非約定系爭土地由兩造三方各自取得其中若干停車位後，
    各自向車位承租人自行收取租金之情；且第8 條復約定系爭
    土地與鄰地之借道通行權益，並由被告甲○○負責取得，並
    由兩造（三方）共有鄰地之借道通行權益等約定，顯係二人
    以上互約出資以經營共同事業之契約（參民法第667 條），
    故兩造間應為合夥契約關係。原告此部分主張為可採，被告
    否認兩造間為合夥關係，辯稱僅為合資購買土地云云，尚無
    足取。
  (二)兩造間既為合夥關係（下稱系爭合夥），則原告支付1,490
    萬元乃屬其就系爭合夥所為之出資；且原告就被告甲○○之
    系爭合夥應出資額部分，因同意借款被告甲○○567 萬元，
    而與被告甲○○間有金錢消費借貸契約，依被告甲○○之指
    示，於96年6 月6 日匯款400 萬元至被告丙○○帳戶內，故
    就原告匯款予被告丙○○400 萬元部分乃係基於原告與被告
    甲○○間之金錢消費借貸關係，並非屬於原告就系爭合夥所
    為之出資。因此，難謂被告有何無法律上原因而受有利益可
    言。
  (三)又依民法第668 條：「各合夥人之出資及其他合夥財產，為
    合夥人全體之公同共有。」、同法第682 條第1 項、第2 項
    ：「合夥人於合夥清算前，不得請求合夥財產之分析。對於
    合夥負有債務者，不得以其對於任何合夥人之債權與其所負
    之債務抵銷。」規定，本件原告既未聲明退夥（參民法第68
    6 條），亦未證明系爭合夥有何民法第687 條規定各款之一
    之法定退夥事由、或有何同法第692 條各款之一之合夥解散
    事由，則兩造間合夥關係既仍為存在，即非無法律上原因，
    則原告依不當得利法則，請求被告丙○○返還不當得利等語
    ，非屬有據。
六、原告復主張倘法院認原告支付1,890 萬元係合夥之代墊出資
    額，非不當得利，則其主張依民法第546 條第1 項規定，請
    求被告丙○○返還976 萬元代墊款等語，被告丙○○則否認
    其與原告間有何委任關係存在。查，民法第546 條第1 項固
    規定：「受任人因處理委任事務，支出之必要費用，委任人
    應償還之，並付自支出時起之利息。」，然此條文乃以有委
    任契約存在為前提，原告支付1,490 萬元係基於系爭合夥關
    係所為之出資額，另400 萬元則係基於與被告甲○○間之金
    錢消費借貸契約而為，已如前述，被告丙○○否認其與原告
    間有何委任契約存在，則依舉證責任分配原則，自應由原告
    就此利己之事實，負舉證責任，然原告始終未舉證以實其說
    ，是其此部分主張，要無可採。
七、原告主張被告2 人共同施用詐術，使原告陷於錯誤，誤認系
    爭土地買入價格為3,780 萬元，而出資1,890 萬元，受有損
    害，依民法第184 條第1 項後段規定，請求被告等負共同侵
    權行為損害賠償責任等語，為被告2 人否認，並以上開情詞
    抗辯。經查：
  (一)被告丙○○原為系爭土地之承租人，於96年4 月間得知原地
    主擬出售系爭土地，乃與被告甲○○二人決定各出資一半，
    欲共同投資買入系爭土地以待伺機轉售賺取差價，被告丙○○並於96年4 月25日支付賣方代理人丁○○定金10萬元。被
    告甲○○為籌措資金而向原告借款，原告因而得知被告丙○○、甲○○擬購買系爭土地乙事，表示欲加入，約定三人之
    出資比例分別為：被告甲○○30% 、被告丙○○及原告各35
    % ，並約定登記名義人為原告與被告丙○○，登記所有權應
    有部分各二分之一等事實，為兩造所不爭執，足見本件乃原
    告主動向被告等表示欲加入購買系爭土地，以期獲取利潤，
    並非被告等主動邀原告加入系爭合夥。而原告為會計師，非
    智識淺薄之人，其於加入系爭合夥、實際出資以前，除得自
    行探查或網路查詢系爭土地週邊土地之市場行情外，原告亦
    偕同被告甲○○實際至系爭土地勘查現場週邊狀況，以為確
    認是否有如被告甲○○所稱每坪28萬元市價行情及有無獲利
    空間，則被告2 人是否果有對原告施用詐術，或原告是否因
    此受騙，顯非無疑。
  (二)其次，原告與被告丙○○、甲○○共同出席96年5 月7 日，
    在板信銀行與賣方代理人丁○○簽立房地產買賣契約書（即
    系爭5 月7 日買賣契約書），由原告、被告丙○○出名為共
    同買受人，約定買賣價金1,500 萬元，扣除被告丙○○先前
    已付之定金10萬元後，餘款1,490 萬元由原告分別簽發支票
    4 紙以交付予系爭土地原登記名義人板信銀行；且系爭土地
    於96年5 月31日辦理移轉登記完畢，登記所有權人為原告與
    被告丙○○，應有部分各1/2 等事實，為兩造所不爭，並有
    系爭5 月7 日買賣契約書1 件、原告簽發受款人欄記載板信
    銀行信託部之支票4 張、系爭土地登記謄本等影本等件在卷
    可稽。準此，倘被告2 人果欲詐騙原告，何以會偕同原告共
    同出面與賣方丁○○簽約，而讓原告知悉被告2 人之購入系
    爭土地成本價格之理？故原告主張被告2 人施用詐欺致其陷
    於錯誤而交付1,890 萬元云云，顯與常情不符，要無可採。
  (三)至於被告丙○○與賣方代理人丁○○間所簽之系爭4 月20日
    買賣契約書，實際上非96年4 月20日所簽立，而係於系爭96
    年5 月7 日買賣契約書「之後」，因被告丙○○、甲○○告
    以丁○○表示欲向銀行貸得較高額度之貸款所用，而由被告
    丙○○與丁○○簽立，買賣價金則記載3,780 萬元等情，業
    據證人丁○○分別於台灣桃園地方法院檢察署98年度偵字第
    28867 號偵查案件、及於本院中結證證述屬實，有該署98年
    5 月6 日偵查詢問筆錄、本院99年7 月13日言詞辯論筆錄及
    該證人於台灣桃園地方法院99年度易字第318 號刑事案件99
    年7 月29日審判筆錄（見本院卷(二)第29至36頁）足徵。被告
    丙○○雖事後與丁○○另行簽立系爭4 月20日買賣契約書，
    然原告自承係事後對被告丙○○向台灣桃園地方法院提起98
    年度重訴字第37號民事訴訟，被告丙○○於該民事事件中提
    出答辯狀併提出系爭4 月20日買賣契約書影本為證時，方知
    被告丙○○與丁○○間尚另簽立上開系爭4 月20日買賣契約
    書等語（見原告起訴狀），顯然被告2 人於原告向台灣桃園
    地方法院或檢察署提起民事或刑事告訴之前，從未向原告出
    示系爭4 月20日買賣契約書，自難尚憑被告丙○○事後於台
    灣桃園地方法院民事訴訟中所提出之系爭4 月20日買賣契約
    書影本，即據此逕認被告2 人有何對原告施以詐術之不法侵
    害行為。
  (四)另證人丁○○亦迭於偵查及本院結證證稱其於96年5 月7 日
    簽約當時，除買賣契約所記載之買賣價金1,500 萬元是付給
    板信銀行外，其尚另外要求取得佣金400 萬元，簽約當時原
    告亦應知悉伊要求取得佣金400 萬元，故系爭土地實際交易
    為1,900 萬元等語，此有上開偵查筆錄、本院99年7 月13日
    言詞辯論筆錄及該證人於台灣桃園地方法院99年度易字第31
    8 號刑事案件99年7 月29日審判筆錄（見本院卷(二)第29至36
    頁）在卷可證。且被告丙○○亦確實支付證人丁○○面額合
    計400 萬元之支票5 紙，經丁○○收受後，轉讓他人並提示
    兌現等情，除據證人丁○○於本院證述屬實外（見本院99年
    7 月13日言詞辯論筆錄），並有被告丙○○所提支票影本5
    紙（見本院卷(一)第282 頁），及經本院向該等支票之付款銀
    行聯邦商業銀行中港簡易型分行函查，經該銀行以99年5 月
    20日99聯銀中港字第0010號函覆及檢送上開支票之正、反面
    影本5 紙附卷足證（見本院卷(一)第285 至290 頁）。由此足
    見，原告於96年5 月7 日出名為共同買受人之一，與賣方代
    理人丁○○在板信銀行簽立系爭土地之買賣契約時，原告顯
    然明知系爭土地之實際交易價格為1,900 萬元（即該契約上
    所載之1,500 萬元加計丁○○佣金400 萬元）。而兩造之系
    爭協議書簽立日期為96年6 月5 日，係在原告96年5 月7 日
    與賣方代理人丁○○簽約日之後（已達近1 個月之久），且
    系爭協議書之內容均為原告所自行擬定後，邀被告2 人至原
    告之會計師事務所而簽立，並非被告等所書立草擬而要求原
    告簽名（此為兩造所不爭），則原告於明知系爭土地實際買
    入價格為1,900 萬元之情形下，猶自行擬定系爭協議書，記
    載系爭土地買入總價為3,780 萬元字樣，難認被告2 人有何
    對原告施用詐術之不法行為。而原告於系爭協議書第3 條記
    載買入總價為3,780 萬元字樣，應係原告認為兩造間就系爭
    土地之合夥關應係以當時之市價即3,780 萬元來評定系爭合
    夥之出資總額，而以該3,780 萬元合夥出資總額來計算兩造
    （即三方）之利益分配成數。故被告等辯稱未對原告有何施
    用詐術之不法侵害行為，堪予憑採。原告此部分主張，非屬
    有據。
八、綜上所述，原告基於不當得利、民法第546 條第1 項規定、
    共同侵權行為法律關係，請求被告連帶給付原告976 萬元及
    自民事追加被告狀繕本送達被告甲○○翌日起至清償日止之
    法定遲延利息，非有理由，應予駁回。原告之訴既經駁回，
    其假執行之聲請失所附麗，併駁回之。
九、因本案事證已臻明確，兩造其餘主張陳述、攻擊防禦方法及
    所提之證據，經審酌後認於本判決結果不生影響，爰不一一
    論述，附此敘明。
十、結論：原告之訴為無理由，依民事訴訟法第78條，判決如主
    文。
中    華    民    國    99    年    10    月    14    日
                  民事第一庭    法  官  陳翠琪
以上正本係照原本作成
如對本判決上訴，須於判決送達後20日內向本院提出上訴狀
中    華    民    國    99    年    10    月    15    日
                                書記官  簡曉君

司法院資訊處製作；財團法人民間司法改革基金會備份。
